【裁判字號】    99,台上,2972
【裁判日期】    990513
【裁判案由】    強盜
【裁判全文】
最高法院刑事判決            九十九年度台上字第二九七二號
上  訴  人  台灣高等法院檢察署檢察官
被      告  甲○○
上列上訴人因被告強盜案件，不服台灣高等法院中華民國九十七
年五月八日第二審更審判決（九十六年度上更(一)字第九０七號，
起訴案號：台灣台北地方法院檢察署九十三年度偵字第六六號）
，提起上訴，本院判決如下：
    主  文
原判決撤銷，發回台灣高等法院。
    理  由
本件原判決認定被告甲○○有如其事實欄所載之犯行，因而撤銷
第一審之科刑判決，改判變更檢察官起訴法條，論處被告共同以
強暴、脅迫妨害人行使權利罪刑；被訴加重強盜部分，不另為無
罪諭知，固非無見。
惟查：(一)、無罪之判決書，對於被告被訴之事實，及對其不利之
證據資料，如何不足以證明被告犯罪，均應逐一詳述其理由，否
則即有判決理由不備之違法。又審理事實之法院，對於被告有利
及不利之證據，應一律注意，詳為調查，綜合全案證據資料，本
於經驗及論理法則以定其取捨，並將取捨證據及得心證之理由於
判決內詳為說明。故證據雖已調查，而尚有其他部分並未調查，
仍難遽為被告有利或不利之認定；如有應調查之證據未予調查，
率行判決，其判決當然違背法令。本件原判決以被告無公訴意旨
所載之強盜犯行，雖於理由內說明依憑證人即被害人吳建良、同
案被告涂永豐（經判處罪刑確定）、李政學（經第一審通緝中）
分別於第一審、上訴審及前案（台灣高等法院九十二年度上訴字
第一七０號強盜案）上訴審時之證詞，認被告僅係受李政學之邀
為其處理債務，於涂永豐、李政學強取被害人財物時並未在場，
或不能確定其在場云云，而為被告此部分不另為無罪之諭知（見
原判決第十九頁2.至第二一頁第四行）。但稽之卷證，涂永豐於
偵查及第一審時證稱：其與被告、李政學在套房內等被害人，被
害人進房後，其與李政學以手架住被害人頸部並押在床上，見被
害人無反抗後，其與被告就拿著被害人之背包直接下樓，李政學
隨後下樓，背包內有手機、證件、存摺、皮夾，事先即打算取走
被害人之手機使其無法做生意等旨（見第二三四八一號偵查卷第
三五頁背面至第三七頁、第一審九十一年度聲羈字第三四六號卷
第七、八頁），被害人於前案指認被告，同證稱：「（你那天確
定看清楚的是何人？）甲○○。他是平頭。……（你看到周的位
置在哪裡？）他們一個壓脖子、一個壓腳。」（見第一七０號上
訴卷第六二、六三頁）如果均無訛，被害人及涂永豐似一致指證
被告於涂永豐等強盜財物時非僅在場，且與涂永豐攜強盜所得逃
離現場，原判決對此不利於被告之證詞，如何不得採為論罪之依
據，未為必要之說明，遽採上揭證人其後關於被告不在場之供述
，而為其有利之認定，自嫌理由欠備。另涂永豐於偵查中證稱：
「（有無民國九十一年四月二十五日二十三時三十分許，在中山
北路一段八十三巷五號八樓十室強取吳建良皮包？）吳建良他是
媒介色情的，他老闆欠我朋友李政學錢，李政學便找我及甲○○
假裝嫖客誘使他開門而進入上開地址」（見第二三四八一號偵查
卷第三五頁背面），被告於上訴審亦供稱：「我當時陪李政學去
四樓，李政學要我引誘吳建良（小勤）出來，因為吳建良的老闆
戴中興欠李政學的錢……」（見上訴審卷第一三０頁）。倘亦屬
實，被告於誘使被害人出面時，顯已知悉李政學與被害人本人間
並無財務糾紛，能否謂被告不知情李政學係基於不法所有之犯意
令其誘使被害人出面？被告是否共謀以被害人之老闆積欠李政學
債務為藉口，向被害人強盜財物？非無研酌之餘地。原審置上揭
不利於被告之證據於不顧，就與被告涉犯罪名攸關之事項，未調
查釐清，即率予判決，其採證難謂合於證據法則，並有判決理由
不備及證據調查未盡之違法。(二)、刑事訴訟法第九十五條第一款
規定：訊問被告應先告知犯罪嫌疑及所犯所有罪名。罪名經告知
後，認為應變更者，應再告知。此乃被告在刑事訴訟程序上受告
知之權利，旨在使被告能充分行使防禦權。故法院就起訴之罪名
，固應告知被告，就起訴效力所及之犯罪事實所涉罪名，亦應告
知，使被告知所防禦，始能避免突襲性裁判，以維程序之公正，
並保障被告之權益。本件檢察官起訴被告觸犯刑法第三百三十條
第一項之加重強盜罪嫌，第一審判決亦認被告觸犯上開罪名，原
判決則撤銷第一審論處被告加重強盜罪刑之判決，變更檢察官起
訴所引應適用之法條，改判論處被告共同以強暴、脅迫妨害人行
使權利罪刑，依原審審判筆錄之記載，審判長訊問被告時，僅告
知其犯罪之嫌疑及所犯罪名「詳如起訴書及原（第一）審判決書
所載」（見原審更(一)卷第五九、八十、一一九頁），就刑法第三
百零四條第一項之罪名未對被告踐行告知程序，即逕行變更起訴
法條論以該罪名，其訴訟程序之踐行，難謂適法。(三)、事實認定
與理由說明不相一致，或事實或理由欄內之記載，前後齟齬，或
認定之事實，與所採之證據不相適合，或認定事實與卷證資料不
符，即屬判決理由矛盾之當然違背法令。依原判決認定之事實，
被告與涂永豐、李政學基於以強暴脅迫妨害他人行使權利之犯意
聯絡，於所載時間，推由被告以召妓及對小姐不滿為由，誘引被
害人出面，涂永豐、李政學則在案發房間內埋伏等候被害人（見
原判決第一頁倒數第七行以下至第二頁第一行），惟理由欄卻援
引涂永豐於第一審證稱：我們聯絡被害人時，他告訴我們去四樓
房間等一下，但我們上去時在門外等，被害人就來開門等語（見
原判決第八頁倒數第九至十一行）為據。有關涂永豐、李政學是
否先於被害人進入案發房間埋伏一節，其事實之認定與理由之說
明，前後齟齬，自有理由矛盾之違法。檢察官上訴意旨執以指摘
原判決不當，非無理由，應認仍有撤銷發回更審之原因。
據上論結，應依刑事訴訟法第三百九十七條、第四百零一條，判
決如主文。
中    華    民    國  九十九  年    五    月   十三   日
                      最高法院刑事第十一庭
                          審判長法官  洪  佳  濱
                                法官  韓  金  秀
                                法官  段  景  榕
                                法官  周  煙  平
                                法官  陳  東  誥
本件正本證明與原本無異
                                      書  記  官
中    華    民    國  九十九  年    五    月   十八   日
                                                       s

司法院資訊處製作；財團法人民間司法改革基金會備份。
